臺灣高等法院臺南分院民事裁定　96年度抗字第277號
抗　告　人
即 拍定 人　甲○○
相　對　人
即優先權人　乙○○
上列抗告人因與相對人間請求給付借款強制執行抗告人聲明異議
事件，對於中華民國96年8月22日臺灣臺南地方法院所為裁定（
96年度執字第15770號），提起抗告，本院裁定如下：
    主  文
抗告駁回。
抗告訴訟費用由抗告人負擔。
    理  由
一、抗告人於原法院聲明異議意旨略以：原法院辦理民國（下同
    ）96年度執字第15770號給付借款事件，債權人臺南縣麻豆
    鎮農會就債務人林書讀所有坐落台南縣麻豆鎮○○段262地
    號土地暨其上債務人林義方所有同段建號78號、門牌號碼為
    台南縣麻豆鎮南勢里南勢12鄰14之1號之加強磚造二層樓房
    查封拍賣，經原法院於96年7月4日進行第2次拍賣，而由抗
    告人以新台幣（下同）12,000,000元得標拍定，然因相對人
    以其在上述拍賣之土地上有其所有之建號126號、門牌號碼
    為台南縣麻豆鎮南勢里南勢12鄰14號之加強磚造一層房屋及
    未保存登記磚造廚房等建物，對上述土地有租賃關係存在，
    而具狀為行使優先購買權之意思表示，經原法院於96年7月
    11日通知相對人繳納拍賣價金，允許相對人行使優先購買權
    ，抗告人對原法院所為上述允許相對人行使優先購買權之執
    行行為不服，乃據此聲明異議，異議理由如下：
  (1)相對人主張對上述不動產有優先承買權，無非係以其為上述
    拍定之系爭土地上未保存登記建物之所有權人，依民法第42
    5條之1規定，在上述未保存登記建物得使用期限內，推定相
    對人對該未保存登記建物所占有之土地，與土地所有人間具
    有租賃關係，基此（建築物基地）租賃關係，進而依土地法
    第104第l項規定，相對人於該未保存登記建物所在之基地出
    賣時，即具有優先承買權云云，為其論據。然按民法第758
    條明文規定：「不動產物權依法律行為而取得、設定、喪失
    及變更者，非經登記不生效力」，此即不動產所有權基於法
    律行為而取得者（倘係基於事實取得者，例如原始起造、繼
    承等，則不在此限制範圍），非經登記不生效力。又建築物
    營造完工後，其屬性即為不動產，此為不爭之事實，惟該不
    動產在保存登記前，因所有權無從以登記公示於眾，則其所
    有權應屬原始起造人所有，且其取得原因為原始取得、事實
    取得，核與法律行為取得必須為登記之情形不同。本件未保
    存登記建物既係債務人林書讀所營建，債務人林書讀即為原
    始起造人，則該建物之所有人自係債務人林書讀，迨無疑義
    。縱認相對人係向債務人林書讀買受該未保存登記建物，亦
    僅有事實上處分權，因未保存登記建物無從移轉所有權，相
    對人自無從取得所有權，相對人既未擁有未保存登記建物之
    所有權，自與民法第425條之1要件不符，而無優先購買權。
    至於稅籍登記名義人無非是為了使稅捐機關於課徵房屋稅捐
    時，便於知悉何人為繳稅義務人，進而向繳稅義務人進行徵
    稅，是以未保存登記建物之稅籍登記名義人，尚不得逕認其
    為所有權人。然因原始起造人通常都以自己名義登記為稅籍
    名義人，致使不習於法律者，誤以為稅籍登記名義人即為原
    始起造人，進而誤認稅籍登記名義人即為所有權人，然此錯
    誤之觀念並無礙於法律對於真正所有權人之判斷。準此，相
    對人以其為系爭未保存登記建物之繳稅義務人，主張其為該
    建物之所有權人，自屬無據，應無理由。
  (2)債務人林書讀以本件拍賣不動產為共同擔保，設定抵押權，
    嗣因債務人林書讀無力清償貸款，復不甘其房地遭強制執行
    ，乃於系爭抵押房地將受強制執行之際，於94年2月15日與
    其媳婦即相對人共同基於損害債權之意圖，以假買賣之方法
    ，藏匿債務人林書讀所有之未保存登記建物，進而由相對人
    主張對於未保存登記建物之基地具有優先承購權，因而使人
    望標卻步，不敢投標，致使本件拍賣程序困難重重，縱使有
    人願意出面投標，相對人亦得以其具有優先承購權，請求優
    先承買，而以低於貸款金額之價格保有房地，致使債權人之
    債權未獲完全滿足。準此，債務人林書讀與相對人間之未保
    存登記建物買賣契約應係雙方之通謀虛偽意思表示，自屬無
    效。相對人不得謂其已買受該未保存登記建物，更不得謂其
    係該未保存登記建物之所有權人。
  (3)縱認相對人與債務人林書讀間之買賣關係為真實，然在辦妥
    所有權移轉登記之前，相對人仍非該未保存登記建物之所有
    權人。蓋本件未保存登記建物之原始起造人為債務人林書讀
    ，揆諸上述說明，債務人林書讀即為該未保存登記建物之所
    有權人。相對人主張其基於買賣關係而取得未保存登記建物
    之所有權，然未保存登記建物，原始起造人縱有讓與所有權
    之意思，亦無從為合法之登記，是以縱認相對人與債務人林
    書讀間之買賣契約為實在，然其既無法為所有權移轉之登記
    ，依民法第758條之規定，相對人自不生取得該建物所有權
    之效力。是以相對人主張其為未保存登記建物之所有權人，
    進而主張對於系爭拍賣之不動產有優先購買權，並無理由。
  (4)又縱認相對人為未保存登記建物之所有人，但其得主張優先
    承買權之部分，應僅限於該未保存登記建物占有範圍之基地
    ，而不包括同一地號其餘建物所占有之基地，更不包括對同
    一基地其他建物均具有優先承買權。按優先承買權乃為解決
    基地所有人與建物所有人為不同人時所生之糾紛，立法良意
    既在解決問題，減少紛爭，但亦不得無限擴張，倘土地單筆
    地號過大，且土地尚有不同所有人之其他建物存在，其優先
    承買之範圍應予以限縮，始合乎立法意旨。換言之，建物所
    有人主張對於土地有優先承買權時，其利害關係人得主張其
    優先承買權之範圍應限於足以使其建物合乎建築法規者為限
    （倘係未保存登記之建物，則以未來可得申請合法建物登記
    所需之基地者為限），不得漫無限制，致生損害於他人，此
    即土地法第104條第1項乃規定優先承買權之範圍限於建築物
    之基地，而非以單筆地號之全部土地為範圍。是以本件縱認
    相對人為該未保存建物之所有人，進而認其對於該建物之基
    地具有優先承買權，然其優先承買權應限縮於該未保存登記
    建物占有之基地，至於基地之面積與範圍則應足使該未保存
    登記建物合乎建築法令，而得申請保存登記者為限，並非無
    限擴張至全部之土地，更不得再擴張至其他同筆地號之業已
    為合法之保存登記之建物。準此，相對人主張其對於拍賣土
    地之全部面積，及土地上其餘之建物均有優先承買權云云，
    自無理由。
二、抗告意旨略以：系爭土地所有權人即債務人林書讀係於80年
    12月12日、83年11月22日先後向麻豆鎮農會借款1120萬元、
    1524萬元，並均以系爭262號土地及其上63、78建號之房屋
    設定抵押權，以供擔保。當時系爭土地上縱另有建物，亦屬
    未保存登記之建物。嗣自90年間起，債務人林書讀未能按期
    清償本息，經麻豆鎮農會催款無著，債務人林書讀知曉麻豆
    鎮農會即將依法實施強制執行 (因林書讀之2位兒子為該農
    會職員)，在熟諳強制執行程序及土地登記實務之人之協助
    下，乃於94年2月間與其媳婦即相對人乙○○，基於通謀虛
    偽之意思表示，簽定上開未保存登記建物之買賣契約，並於
    94年3月間，由相對人乙○○據以向地政機關聲請辦理該建
    物之保存登記，相對人乙○○乃於94年3月間登記為該建物
    之所有權人，藉以規避農會之強制執行，顯已損害麻豆鎮農
    會之權益及地政機關登記之正確性。是以相對人乙○○與債
    務人林書讀間之買賣關係及系爭建物所有權之移轉行為，應
    屬無效之法律行為，進而言之，相對人乙○○即非該126建
    號建物之所有權人，就本件土地自無優先承買權可言。又相
    對人乙○○主張關於系爭建物占有之土地，伊與債務人林書
    讀間具有租賃關係云云，亦屬無效。如前述，相對人乙○○
    與債務人林書讀間之126號建物買賣及物權讓與契約均屬通
    謀虛偽意思表示，則相對人乙○○自無因該建物而就系爭土
    地有何租賃關係，換言之，相對人乙○○即無系爭土地之優
    先購買權。再相對人乙○○於向地政機關聲請辦理系爭126
    號建物保存登記時，因該建物坐落之262號土地上已另有78
    號建物，是以辦理系爭126號建物之保存登記，必不可能將
    該262號土地之全部面積都列為系爭126號建物之合法基地，
    換言之，126號建物之合法基地應僅限於262號土地之部分面
    積，其餘面積則屬於78號建物之合法基地，相互獨立，互不
    隸屬，而處於尚未按現狀分割之狀態。是以本件縱認相對人
    乙○○已合法取得126號建物所有權，然其優先權應僅限於
    126號建物之基地，應不包括系爭78號建物之基地，是以原
    裁定未審酌126號建物之基地範圍，率予認定相對人乙○○
    之優先承買權無限擴及於系爭78號建物之基地，顯有誤會，
    本件自應發回原審，以查明126號建物辦理保存登記之合法
    基地範圍。綜上，系爭126號建物之原始起造人即債務人林
    書讀與相對人乙○○間之假買賣及物權移轉行為，及將該建
    物由未保存登記建物辦理成第126建號之登記，顯係出自高
    人指點，藉以規避農會之債權及強制執行，進而利用自己家
    人即媳婦乙○○之名義，主張優先承買權，期以較低之價格
    買回系爭遭拍賣之抵押物，類此手法經常見於強制執行程序
    中，不但造成債權人權益受損及地政機關登記之不正確性，
    並增加法院執行之困難。又民事強制執行處就上開買賣之實
    體法律關係，雖無審酌之權，然其既關乎優先承買權是否合
    法存在，執行處自應命相對人乙○○提出買賣契約，並就其
    買賣時間、建物登記時間及麻豆鎮農會聲請強制執行之時間
    ，為形式之審查，以印證是否真有買賣關係之存在，再函請
    地政機關查明系爭126號建物之合法基地範圍，以確定其優
    先承買之範圍，而非無限擴張其優先承買範圍。為此提起抗
    告，求為廢棄原裁定等語。
三、經查：
  (一)原法院辦理96年度執字第15770號給付借款事件，債權人臺
    南縣麻豆鎮農會就債務人林書讀所有坐落台南縣麻豆鎮○○
    段262地號土地暨其上債務人林義方所有同段建號78號、門
    牌號碼為台南縣麻豆鎮南勢里南勢12鄰14之1號之加強磚造
    二層樓房查封拍賣，而因上述拍賣土地上有相對人所有同段
    建號126號、門牌號碼為台南縣麻豆鎮南勢里南勢12鄰14號
    之加強磚造一層房屋及未保存登記磚造廚房等建物，原法院
    乃於拍賣條件上載明：「系爭土地上尚有第三人乙○○所有
    之門牌號碼為台南縣麻豆鎮南勢里10鄰14號之126建號建物
    及磚造之作為廚房用之未保存登記建物，…上開建物占有之
    法律關係不明，不在拍賣範圍內，…上開建物所有權人如符
    合土地法第104條規定者有優先購買權，惟應連同土地建物
    一併承買，拍定人不得拒絕」等語。而相對人主張其在上述
    拍賣之土地上有其所有同段126建號建物存在，依民法第425
    條之1之規定，對上述拍賣土地有租賃關係存在，乃於96年4
    月17日具狀依據土地法第104條規定為行使優先購買權之意
    思表示，此有民事聲明優先購買權狀1份附原審卷可稽。嗣
    經原法院於96年7月4日進行第2次拍賣，由抗告人以12,000,
    000元得標拍定後，相對人復於96年7月9日具狀聲明願依拍
    定之同一價格優先購買。原法院乃檢閱相對人所提出之上開
    建號126號建物登記簿謄本及建物平面圖等資料後，於96年7
    月11日通知相對人繳納拍賣價金，允許相對人行使優先購買
    權之情，有原法院拍賣公告、拍賣筆錄、相對人聲明優先購
    買狀、原法院通知函在卷可稽。
  (二)又坐落台南縣麻豆鎮○○段262地號土地及其上建號126號、
    門牌號碼為台南縣麻豆鎮南勢里10鄰14號之建物，原係債務
    人林書讀所有，後債務人林書讀將上開建物賣與相對人，雙
    方乃於94年2月15日訂立建築改良物買賣所有權移轉契約書
    ，又於94年2月18日向台南縣稅捐稽徵處申報買賣契稅等情
    ，有相對人所提出之土地登記謄本、建築改良物買賣所有權
    移轉契約書、台南縣稅捐稽徵處佳里分處96年7月30日南縣
    稅佳分二字第0960137625號函及所附契稅申報書、契稅查定
    表在卷可稽。另外，上開建號126號之建物，業經相對人於
    94年3月29日向台南縣麻豆鎮地政事務所申請第一次登記，
    所有權人為相對人等情，亦有建物登記謄本在卷可證。稽上
    可知，於本件強制執行開始之前，上開建號126號建物之所
    有權已由相對人向債務人林書讀購買並辦畢所有權移轉登記
    而取得，則相對人現為上開建號126號建物之所有權人，可
    資認定。從而，抗告人謂該建物為未保存登記建物，相對人
    非該建物之所有權人云云，即不可採。
  (三)按土地及其土地上之房屋同屬一人所有，而僅將土地或僅將
    房屋所有權讓與他人，或將土地及房屋同時或先後讓與相異
    之人時，土地受讓人或房屋受讓人與讓與人間，或房屋受讓
    人與土地受讓人間，推定在房屋得使用期限內，有租賃關係
    ；民法第425條之1定有明文。又上述推定之租賃關係，既係
    租賃土地供房屋之坐落使用，其本質上即與土地法第103條
    以下所規定之租地建屋之性質相符，均係以土地之租賃供房
    屋之坐落使用為目的，則上述推定之租賃關係，自應認為有
    土地法上租用基地建築房屋之適用。次按基地出賣時，地上
    權人、典權人或承租人有依同樣條件優先購買之權。房屋出
    賣時，基地所有權人有依同樣條件優先購買之權；土地法第
    104條第1項亦有明文。本件相對人既自債務人林書讀受讓12
    6建號建物，而未一併受讓該建物所坐落之基地，已如前述
    ，則相對人與債務人林書讀間，就相對人所有126建號建物
    所在之土地，自存在上述租賃關係，且該租賃關係既應適用
    土地法租地建屋之規定，則於基地所有人即債務人林書讀所
    有之上述土地（即台南縣麻豆鎮○○段262地號土地）拍賣
    時，相對人自得依土地法第104條第1項之規定優先承買自明
    。因此，抗告人否認相對人有優先購買權，亦無可採。
  (四)抗告人雖另主張相對人僅可就其所有之建物所坐落之部分土
    地主張優先承買，而不得擴及基地全部云云。惟原法院就債
    務人林書讀所有坐落台南縣麻豆鎮○○段262地號土地為拍
    賣，係就整筆土地為之，又原法院於拍賣公告上亦業已載明
    ：「系爭土地上尚有第三人乙○○所有之門牌號碼為台南縣
    麻豆鎮南勢里10鄰14號之126建號建物及磚造之作為廚房用
    之未保存登記建物，…上開建物占有之法律關係不明，不在
    拍賣範圍內，…上開建物所有權人如符合土地法第104條規
    定者有優先購買權，惟應連同土地建物一併承買，拍定人不
    得拒絕」等語，上述拍賣條件業已表明，如優先承買權人行
    使優先購買權，應承買之範圍為262地號土地全部，且應連
    同地上建物（即78建號建物）一併購買，拍定人既已知悉此
    點，而仍願為投標，自亦係同意上開拍賣條件，而不應在此
    又為爭執。況且，原法院上開拍賣條件，不僅拘束投標人，
    同時亦拘束優先購買權人，即優先購買權人不得僅要求購買
    其所有建物坐落位置之面積土地，亦不得僅購買土地而拒絕
    購買建物，致衍生更複雜之法律關係。蓋土地法第104條之
    規定，其立法目的在於使法律關係簡化，讓基地及建物之所
    有權合一，以利土地之利用及維持其價值，若優先承買權人
    僅可就其建物所坐落之部分土地優先承買，或拒絕一併購買
    土地上存在之地上建物，則勢必影響基地拍賣價格，而使債
    務人蒙受損失，同時亦不利於土地之利用。又若依抗告人所
    主張相對人僅得就其所有建物占用基地之範圍行使優先購買
    權，則除此範圍之外之土地，恐將成為不完整之土地，若該
    部分土地由拍定人承買，亦將不利於拍定人之使用。因此，
    原法院准許相對人就坐落台南縣麻豆鎮○○段262地號土地
    全部及78建號建物優先承買，自無違誤之處。
  (五)至抗告人又主張相對人與債務人林書讀間之建物買賣乃通謀
    虛偽意思表示，為假買賣，應屬無效，且相對人與債務人林
    書讀間就上述建物之買賣，乃係為損害債權人之債權云云。
    然抗告人就此未能提出相關事證以實其說，況相對人與債務
    人林書讀間之建物買賣契約，是否為通謀虛偽意思表示而無
    效，核屬實體事項，亦非執行法院於執行程序所得審酌者，
    抗告人如有爭執，應循訴訟程序解決。另原法院就本件優先
    承買權之存否及其優先承買範圍之認定，係執行法院於執行
    程序中，因應執行程序進行依職權所為之認定，並不生實體
    法上之拘束力，當事人如有爭執，仍得依法訴請民事法院裁
    判，附此敘明。
四、綜上所述，原裁定駁回抗告人之聲明異議，經核認事用法，
    並無不合。抗告人抗告意旨指摘原裁定不當，求予廢棄，非
    有理由，應予駁回。
五、據上論結，本件抗告為無理由，應依強制執行法第30條之1
    、民事訴訟法第495條之1第1項、第449條第1項、第95條、
    第78條，裁定如主文。
中　　華　　民　　國　　96　　年　　10　　月　　31    日
                  民事第四庭    審判長法　官  王惠一
　　　　　　　　　　　      　　  　　法　官  林永茂
　　　　　　　　　　　      　　　  　法　官  王浦傑
上為正本係照原本作成。
如不服本裁定，僅得於收受本裁定正本送達後10日內以適用法規
顯有錯誤為理由，向本院提出再抗告狀（須附繕本）依法應繳納
抗告費新台幣1千元，並委任律師為訴訟代理人，經本院許可後
始可再抗告於最高法院。
中　　華　　民　　國　　96　　年　　10　　月　　31　　日
                                      書記官  廖英琇
【附記】
民事訴訟法第495條之1第2項準用同法第466條之1第1、2項規定
：
(1)對於第二審判決上訴，上訴人應委任律師為訴訟代理人。但上
  訴人或其法定代理人具有律師資格者，不在此限。
(2)上訴人之配偶、三親等內之血親、二親等內之姻親，或上訴人
  為法人、中央或地方機關時，其所屬專任人員具有律師資格並
  經法院認為適當者，亦得為第三審訴訟代理人。
民事訴訟法第466條之2：
　上訴人無資力委任訴訟代理人者，得依訴訟救助之規定，聲請
  第三審法院為之選任律師為其訴訟代理人。
